---
title: "Práctica 9 (nueva)"
format:   
   html:
     fig-width: 10
     fig-height: 10
     embed-resources: true
editor: visual
---

# **Introducción**

unque existen muy buenos programas para inferir filogenias fuera del entorno de R (es decir, para el terminal de Bash), utilizar las herramientas en R tiene la ventaja de poder representar los árboles, manipularlos y extraer información de ellos con toda la flexibilidad que permite un lenguaje de programación. Otros programas como RAxML o IQtree producirían los resultados en forma de archivos de texto con formato Newick o NEXUS. En R, los árboles serán objetos de clase phylo, que pueden también ser exportados como archivos de texto con formato Newick con la función write.tree() del paquete ape. Este paquete será cargado automáticamente cuando carguemos el paquete phangorn, que proporciona las principales funciones para inferencia filogenética.

## Datos

```{r}
library(phangorn)
mtdna <- read.phyDat('../../data/mtDNA.fasta', format = 'fasta')
```

Ejercicio ¿Puedes confirmar el número de secuencias? ¿Qué longitud tiene el alineamiento? ¿Qué función usarías para extraer los nombres de las secuencias? Sí, podemos confirmarlo abriendo el archivo fasta. Arriba de la columna de secuencias se observa el número. Para conocer la longitud del alineamiento: 697326 (todas las bases que han sido alineadas en todas las especies, aparecen con el nombre de elementos)/42 secuencias=16.603 \> aln \<- read.dna("../../data/mtDNA.fasta", format = "fasta")

Para ver los nombres de las secuencias utilizamos: \> names(mtdna)

# **Árboles basados en distancias**

```{r}
distancias <- dist.ml(mtdna, model = 'F81')
mt_nj    <- NJ(distancias)
mt_upgma <- upgma(distancias)
```

Ejercicio ¿De qué clase son los objetos mt_nj y mt_upgma? Son archivos en los que aparecen 4 valores con las especies, el valor de los nodos, las distancias... Es decir, la informción que se precisa para poder representarse gráficamente un árbol.

Podemos consultarlo con: \> class(mt_mj)

Consulta la estructura de estos objetos: (str(mt_nj)).

Represéntalos gráficamente (plot(mt_nj)) y consulta la ayuda de la función plot.phylo() para saber qué opciones de representación gráfica tienes. Podemos ver los comandos a utilizar en plot.phylo con \> help("plot.phylo")

Vemos todos los tipos de árboles que podemos hacer:\
a character string specifying the type of phylogeny to be drawn; it must be one of "phylogram" (the default), "cladogram", "fan", "unrooted", "radial", "tidy", or any unambiguous abbreviation of these.

Para qué sirven las funciones add.scale.bar() y axisPhylo()? add.scale.bar(): añade una barra horizontal dando la escala de la rama dentro de un árbol. El valor es calculado de los datos.

axisPhylo(): añade un eje a escala en un lado del árbol filogenético. Incluye los siguientes argumentos:

side\
a numeric value specifying the side where the axis is plotted: 1: below, 2: left, 3: above, 4: right. By default, this is taken from the direction of the plot.

root.time\
the time assigned to the root node of the tree. By default, this is taken from the root.time element of the tree. If it is absent, this is determined from the next option.

backward\
a logical value; if TRUE, the most distant tip from the root is considered as the origin of the time scale; if FALSE, this is the root node

En este caso sirve como escala del tiempo que podemos elegir que cuente hacia atrás desde el momento actual (TRUE) o desde la raíz (FALSE).

## **Enraizar**

### Escogiendo el nodo

```{r}
#| fig-width: 20
#| fig-height: 20
mt_nj_rooted <- root(mt_nj, node = 75)
plot(mt_nj_rooted)
```

Observamos algunos chimpancés y denisovanos parece que han acumulado más mutaciones que los humanos y que parecen estar por detante. Algunas de las posibles explicaciones podrían ser: 1) Es posible que la dataciñon de los nodos sea imprecisa. 2) Secuencias tienen cambios que no proceden de mutaciones reales sino de fragmentaciones que pueden haber ocurrido por el daño del DNA durante el paso del tiempo. Aunque suele haber métodos estadísticos para corregirlo es posible que no lo hayan hecho correctamente.

### Con un *outgroup*

```{r}
# Debería dar el mismo resultado:
mt_nj_rooted <- root(mt_nj, outgroup = 'G.gorilla_D38114')
```

### En el punto medio

```{r}
# Esto sobreescribe el objeto anterior:
mt_nj_rooted <- midpoint(mt_nj)
plot(mt_nj_rooted, align.tip.label = TRUE, main = 'NJ, enraizado en punto medio')
nodelabels(frame = 'none')
add.scale.bar()
```

### Con datación de hojas

```{r}
fechas <- c(0, 0, 0, 0, 0, 0, 0, 0, 0,
            -400000,
            -39000, -50000, -110000, -110000,
            -39820, -40096, -38515, -38310, -39000, -40000, -41210,
            -42430, -42540, -43230, -43780, -44290, -44770, -49000,
            -50000, -82752, -65000, -122287, -110450,
            0, 0, 0, 0, 0, 0, 0, 0, 0)
# Observa que hay que asignar el resultado de setNames() a "fechas"
names(fechas) <- mt_nj$tip.label
fechas
```

```{r}
mt_nj_rtt <- rtt(mt_nj, tip.dates = fechas, objective = 'rms')
```

Ejercicio ¿Se corresponden bien las distancias evolutivas estimadas con las dataciones? Observamos algunos chimpancés y denisovanos parece que han acumulado más mutaciones que los humanos y que parecen estar por detante. Esto, chirría especialmente con los denisovanos debida su extinción. Algunas de las posibles explicaciones podrían ser: 1) Es posible que la dataciñon de los nodos sea imprecisa. 2) Secuencias tienen cambios que no proceden de mutaciones reales sino de fragmentaciones que pueden haber ocurrido por el daño del DNA durante el paso del tiempo. Aunque suele haber métodos estadísticos para corregirlo es posible que no lo hayan hecho correctamente.

Para ver esto podemos hacer: \> plot(mt_nj_rtt, show.tip.label = FALSE)

¿Qué secuencias crees que se ajustan menos a su supuesta edad? Por supuesto los chimpancés y los bonobos se descuadran con respecto a los humanos y los neandertales.

¿Qué razones puede haber para que la edad de una secuencia no se corresponda con la cantidad de cambios que ha acumulado? Ya hemos comentado 2 posibles más arriba.

# **Distancias**

Obtenemos la matriz

```{r}
distMat <- as.matrix(distancias)
```

```{r}
# Esto son vectores lógicos que podemos usar después para seleccionar filas
# y columnas de la matriz de distancias.
modernos     <- startsWith(colnames(distMat), 'H.s.modern')
neandertales <- startsWith(colnames(distMat), 'H.s.neandertal')
denisovanos  <- startsWith(colnames(distMat), 'H.s.denisova')
chimpances   <- startsWith(colnames(distMat), 'P.troglodytes')
bonobos      <- startsWith(colnames(distMat), 'P.paniscus')
```

```{r}
mean(distMat[modernos, neandertales])
```

Ejercicio Calcula las distancias medias entre todos los grupos.

```{r}
mean(distMat[modernos, neandertales])
```

¿Cuántas veces mayor es la distancia entre humanos y chimpancés que entre humanos y neandertales?

```{r}
mean(distMat[modernos, chimpances])
```

```{r}
mean(distMat[modernos, neandertales])
```

Si dividimos las distancias nos sale que la distancia entre humnano y chimpance es aproximadamente 7,5 veces mayor a la del nenandertal y el humano.

¿Cómo calcularías la distancia media entre dos secuencias de humanos modernos?

```{r}
# La submatriz siguiente contiene ceros en la diagonal. Si queremos excluir
# del cálculo de la media las distancias entre cada secuencia consigo misma,
# habrá que tenerlo en cuenta:
distMat[modernos, modernos]

# Por ejemplo:
z <- distMat[modernos, modernos]
z[z == 0] <- NA
mean(z, na.rm = TRUE)
```

0.003747961

La matriz de distancias entre modernos y modernos es z y permitimos que se eliminen los valores no asignados (NA).

## Distancias cofenéticas

Se miden partiendo de la suma del tiempo entre las ramas que, de estar bien el árbol esperaríamos que fuesen iguales o prácticamente iguales. Lo siguiente me permite ver si estas distancias se alinean entorno a la diagonal con valor 1 (indicando que son proporcionales) o si son muy diferentes.

```{r}
distCofen <- cophenetic.phylo(mt_nj_rooted)
```

```{r}
# Aquí usamos las matricees como vectores:
plot(distMat, distCofen, xlab = 'Distancias F81', ylab = 'Dist. cofenéticas')
abline(a = 0, b = 1, col = 'red', lty = 2)
```
